【裁判字號】    89,台上,4072
【裁判日期】    890713
【裁判案由】    盜匪
【裁判全文】
最高法院刑事判決                              八十九年度台上字第四○七二號
    上  訴  人  甲○○
右上訴人因盜匪案件，不服台灣高等法院中華民國八十九年五月二十四日第二審更審
判決（八十八年度重上更(五)字第二六○號，起訴案號：台灣台北地方法院檢察署八十
三年度偵緝字第一五九號），提起上訴，本院判決如左：
    主  文
原判決撤銷，發回台灣高等法院。
    理  由
本件原判決認定上訴人甲○○與已判決確定之方啟鈞（綽號阿德）共謀強劫財物而尋
覓犯罪對象，因方啟鈞與張憲全（已判決確定）相識，張曾從事代書業務，辦理地下
錢莊貸款，知金主即被害人陳震鑾頗有積蓄，方啟鈞從而得知，二人竟與上訴人、「
阿興」、「小金」等成年男子，共同意圖為自己不法之所有，基於共謀劫財之犯意聯
絡，於民國七十八年三月二十一日下午六時許，方啟鈞夥同上訴人、「阿興」、「小
金」在台北市○○○路御花園餐廳見面，由張憲全說明陳震鑾之錢財狀況及其住宅周
圍環境，俾便佈置進行強劫。主意既定，翌（二十二）日又由方啟鈞約張憲全在台北
市○○路○段國際學舍（現已拆除，七號公園旁）附近見面，旋即與上訴人、「阿興
」、「小金」等人驅車前往台北市內湖區某山上公墓，共謀強劫之方式步驟，上訴人
以陳震鑾與張憲全熟識，提議必須置陳震鑾於死，以免日後敗露。同日下午四時四十
分許，一夥五人即按預定計劃前往台北市○○○路○段一六○巷三－一號二樓陳震鑾
住宅，由陳震鑾熟識之張憲全按門鈴，騙取陳震鑾開門，進入陳宅後，由張憲全介紹
上訴人等與陳震鑾認識後，張憲全旋即藉故先行離去，上訴人等隨即依計綑綁陳震鑾
至臥房，開始搜尋財物，惟因陳震鑾錢財均存放銀行或貸款他人而無所獲，上訴人等
乃予毆打，由「阿興」持屋內之水果刀猛刺陳震鑾左、右小腿，上訴人則故意燒燬房
、地所有權狀等證件，俾使陳震鑾交出財物。張憲全於同日晚上七時十分許再行返回
陳宅，在客廳上觀看搜尋財物及強暴脅迫陳震鑾交付財物之結果。陳震鑾因不堪上訴
人等人之綑綁、刺戮，以致不能抗拒，而交出其所有第一商業銀行提款卡（帳號00
0－00－000000）一張，並在脅迫下告知提款密碼。渠等復意圖為自己不法
之所有，由上訴人持該提款卡於同日晚上九時四十六分、四十八分及四十九分許，前
往第一商業銀行南京東路分行接續冒領存款新台幣（下同）二萬元、三萬元、三萬元
，共八萬元後返回陳宅。又共同逼令陳震鑾簽發如原判決附表所示支票三張，並劫取
大同股份有限公司所簽發之支票三張（付款人、號碼、票載日及金額均不詳），乙種
存款簿一本及陳震鑾名義之印章一顆。上訴人等五人見別無錢財可得，即依事先計劃
殺害陳震鑾滅口，由「阿興」取下電話線交由方啟鈞等人綑綁陳震鑾上身，再將其臉
部朝下強壓於床上，陳震鑾受重創及壓制顏面偏右側、鼻頭壓歪、左側顏面局部浮腫
、舌微吐、上下口唇內膜壓挫形成瘀血斑，左側膝關節（外側）下四公分處有一‧五
×○‧四×九‧五公分銳器刺傷、左腳內側中有一‧○×○‧二×○‧五公分銳器刺
傷、右膝關節下方有一‧○×○‧二及一‧三×○‧三×七‧○及○‧九×○‧二×
○‧五公分銳器刺傷、右足背中部有一‧○×○‧二公分銳器刺傷，當場窒息死亡。
嗣上訴人等五人即駕車揚長而去，至台北市金爺賓館十一樓分贓等情，因而撤銷第一
審判決，改判仍依牽連關係，從一重論處上訴人共同強劫而故意殺人罪刑之判決，固
非無見。
惟查：(一)「被告（包括具有共犯或其他相牽連關係之共同被告）之自白，不得作為有
罪判決之唯一證據，仍應調查其他必要之證據，以察其是否與事實相符」，刑事訴訟
法第一百五十六條第二項定有明文，立法目的，在以補強證據擔保被告自白之真實性
。亦即以補強證據之存在，藉以限制合法自白在證據上之價值，俾發現實質的真實，
即使被告之自白出於任意性，然若別無其他補強證據足以擔保其自白確與事實相符，
該自白仍非刑事訴訟法上得據之為認定被告犯罪事實之證據，當不得單憑此而為被告
不利之認定。本件原判決認定上訴人有參與本件犯行，係以共犯方啟鈞、張憲全於警
訊時之不利於己，且不利於上訴人之自白為唯一證據，但方、張二人前後所供，並不
一致（參原審更(四)卷(一)第二十五頁至第二十七頁，卷(二)第四十四頁至第四十八頁）。
尤方啟鈞既稱與上訴人是從小相識長大的同鄉朋友云云（偵字第二九六號卷第三頁）
，但所稱：「志成就是甲○○，男五十二年次……其母黃雪娥……妹黃瓊霞」（同前
卷第三頁反面），則與卷附戶籍謄本所載上訴人係五十五年四月十七日出生，母為「
黃美雲」（同前卷第二十四頁），不相符合。與另案即其被訴案件供稱：「與甲○○
是在西門町認識的，他在台北開理髮廳」及「他住嘉義朴子，年紀二十八至三十歲」
（原判決第七頁第十、十一行，按原審並未影印方、張二人被訴案卷之相關筆錄附卷
，致原判決所引用之卷證，是否與該案卷內資料相符合，本院無從判斷）云云，亦不
相符。而上訴人則稱：伊僅在當兵前到過台北，且曾在嘉義縣朴子鎮經營理髮廳等語
（原判決第七頁第五、六行，另參閱偵緝字卷第三十頁，原審更(四)卷(一)第三十九頁反
面、第七十九頁），與方啟鈞之前開供述，亦不相同，實情究何﹖原審未深入詳予究
明，亦未進一步就其他證據查明方、張二人之自白是否確與事實相符，僅以「衡之被
告（上訴人）確曾住台北市，且係經營理髮廳，方啟鈞於其被訴案件中，就認識被告
及被告經營理髮廳之地點之供述，或係因一時混淆而有不符，又就他人年紀大小之判
斷，可能因他人之體型、膚色、長相等及各人主觀認知而有所歧異，因被告身材壯碩
，膚色稍黑，且方啟鈞年逾三十，又與被告認識多年，想其年齡亦必相近，而臆測被
告年紀二十八至三十歲，容有誤差」（按依卷內資料，方啟鈞為四十八年一月二十四
日出生，上訴人為五十五年四月二十七日生，二人年齡相差七歲有餘，設若二人於成
年後始行認識，因個人經歷之不同，純就外表而觀，或有誤認年齡之可能。但二人既
係「從小認識長大的同鄉朋友」，二人年齡又相差七歲，方啟鈞上國中時，上訴人甫
為國小一年級，因有小時候之印象，於對方年齡之認識，按諸常情，當少有誤認之可
能，縱有誤認，亦不至將比自己小七歲之人誤認為與自己年齡相若）、「被告（上訴
人）與方啟鈞早已熟識，往來頻繁，交情匪淺，方啟鈞應無誤認之可能」、「方啟鈞
既與被告自小認識，應不致指認錯誤，雖被告所辯方啟鈞曾指被告家人姓名及住家位
置有誤云云，經被告之母黃美雲到庭供證其無雪娥之名云云。惟查被告之母戶籍登記
姓名為黃美雲，但一般以偏名、小名稱呼者，亦非無有，其母是否有偏名，小名雖未
得知，然其確有一妹名為『卿霞』，卿與瓊之台語發音非常近似，則共犯方啟鈞供稱
被告有妹名『瓊霞』，以台語發音並無錯誤」云云（原判決第八頁第十二行至第十七
行、第八頁第二、三行、第十二頁第十三行至第十八行），而遽採其二人之自白為上
訴人參與本件犯行之唯一判決基礎。另按證人係以親身之經歷為證據之方法，如非親
身之經歷，而係聽自「傳聞」，即屬「傳聞證據」，並無證據能力。本件證人吳麗餘
於警訊時問：「你和蔡世（氾）城是否知道方啟鈞等人犯殺人強盜案﹖」，固答：「
是的」，並稱：「警方所提供之甲○○相片就是這個殺人案的甲○○」云云，但微論
其於嗣後已堅詞否認其之上開供述為真正，並稱：「我是看到報紙才知道」等語（一
審卷第五十六頁）。原判決亦未認定吳麗餘於上訴人等謀議或行劫時曾在場親聞或目
睹，則其所稱「知道方啟鈞等殺人強盜」、「甲○○為殺人犯」云云，依據為何﹖係
其親眼所見、親耳所聞，抑或依據傳聞﹖聽自何人﹖原審未先予究明。又證人張國賓
於原審雖稱：「我於七十七年十二月至七十八年八月在上海灘（卡拉ＯＫ店）上班，
黃（志成）有在那出入，是否每天都在那出入沒有印象，我在負責外場工作，不知甲
○○是否是經理」云云（原審更(五)卷(二)第十頁），但與其於原審前審所稱：「……我
在七十八年八月底至警校受訓，我在受訓之前，曾經至上海灘卡拉ＯＫ上班，上班約
二、三個月時間，當時同事多為同一批新進人員」等語（原審更(四)卷(一)第一五八頁）
，並不相符（按上訴人在該上海灘卡拉ＯＫ店任職時間為七十八年一月至五月，見原
審上重訴卷第五十一頁反面、更(四)卷(一)第八十頁反面、第一一六頁）。上訴人並據此
主張原審筆錄之上開記載有誤，請求播放錄音帶，予以更正（原審更(五)卷(一)第七十一
頁正、反面），原審對上訴人之上開主張亦未予調查，即率採吳麗餘、張國賓之上開
不利於上訴人之證言為判決基礎之一（原判決第十一頁第三、四行、第十四頁倒數第
六行至第三行），於證據法則，均難謂無違。(二)上訴人始終否認有參與本件犯行，據
辯稱：七十八年三月二十一日及二十二日，伊均在嘉義縣朴子市「上海灘卡拉ＯＫ店
」上班，因之前方啟鈞與張憲全曾至上海灘卡拉ＯＫ店消費後，要求簽帳，與伊發生
爭執互毆而結怨，方、張二人乃設詞誣陷云云，並舉證人陳麗珠、許瑞典及王淑珠為
證，陳、許、王三人亦分別到庭為有利於上訴人之證言（一審卷第四十六頁、原審上
重訴字卷第五十四頁、更(一)卷第三十四頁、第五十五頁、第八十七頁），所稱上訴人
自七十八年一月至五月間在上海灘卡拉ＯＫ店（登記為上海灘冰果室）任職，七十八
年三月二十一日上訴人確有上班等語，與上訴人之辯解亦相符合。按上訴人自八十三
年二月二十四日經警緝獲後，即被押，與各該證人間似無串證之可能。且原審如認
上開證人之證言尚有可疑，但許瑞典於原審既又證稱：「……他（上訴人）是做經理
，負責簽帳單，有二個經理負責簽帳部分，如有請假，另外一個一定要在」等語（原
審更(五)卷(二)第十頁反面）。上訴人亦稱伊與方、張二人發生爭執互毆當時，尚有另一
經理林侃（凱）伯及陳麗珠在場云云（一審卷第三十一頁、原審更(五)卷(一)八十九年三
月十三日筆錄），亦非不可傳喚林侃伯（住址可向上訴人或許瑞典或陳麗珠查詢），
並再度傳喚陳麗珠，詳予調查，以明真相。原審未予查明，僅以許瑞典所供上訴人與
方啟鈞互毆經過細節，與上訴人之供述未盡相符，陳麗珠其後又稱：「七十八年三月
二十一日晚上上訴人是否在伊店內工作，已記不得了」；而王淑珠則為上訴人之妻，
所為證言，難免偏頗、護上訴人云云，認各該證人之證言均不足採，自嫌速斷而不
足以昭折服。上訴意旨指摘原判決違法，非無理由，案關重典，認仍應發回更審，期
臻翔適。
據上論結，應依刑事訴訟法第三百九十七條、第四百零一條，判決如主文。
中      華      民      國    八十九    年      七      月     十三     日
                              最高法院刑事第二庭
                                  審判長法官  莊  來  成
                                        法官  呂  潮  澤
                                        法官  謝  俊  雄
                                        法官  白  文  漳
                                        法官  蘇  振  堂
      右正本證明與原本無異
                                              書  記  官
中      華      民      國    八十九    年      七      月     十九     日


司法院資訊處製作；財團法人民間司法改革基金會備份。
